臺灣高等法院花蓮分院民事裁定　九十一年度家抗字第五號
　　　抗告人　乙○○
右抗告人因與甲○○間離婚事件，對於中華民國九十一年四月二十二日臺灣花蓮地方
法院九十一年度婚字第八六號所為裁定提起抗告，本院裁定如左：
      主    文
原裁定廢棄。
      理    由
一、按離婚之訴，專屬夫妻之住所地或夫、妻死亡時住所地之法院管轄；定法院之管
    轄，以起訴時為準，民事訴訟法第五百六十八條第一項、第二十七條分別定有明
    文。次按依一定事實，足認以久住之意思，住於一定之地域者，即為設定其住所
    於該地，民法第二十條第一項定有明文。從而離婚之訴，法院是否有管轄權應以
    原告起訴時為準；又人民有居住之自由，乃指人民有選擇其住所之自主權。住所
    乃決定各項法律效力之中心地，夫妻互負同居之義務，固為民法第一千零一條前
    段所明定，惟民法並未明定應以共同住所為夫妻履行同居義務之惟一處所；且夫
    妻住所之設定與夫妻應履行同居之義務，尚有不同，夫妻縱未設定共同住所，仍
    應以永久共同生活為目的，而互負履行同居之義務，要屬當然。是夫妻之住所設
    定與履行同居義務處所係屬二事，夫妻住所非履行同居義務之惟一處所，夫妻縱
    未共同設定住所，亦應互負履行同居義務；因此，縱然夫妻間應互負同居義務，
    夫妻之住所亦不必同一，其各自住所不同，並無不可。
二、本件相對人於原審起訴主張：兩造於民國（下同）八十一年一月二十日結婚後，
    即因個性不合，時起勃谿，八十八年六月間抗告人自行偕兩造所生次子詹上逸自
    台北返回花蓮縣吉安鄉現戶籍所在地，自此分居迄今，為此依民法第一千零五十
    二條第二項之規定請求離婚等語。原審法院則以：抗告人固設籍於花蓮縣吉安鄉
    ○○村○○路○段七一一巷五十號，惟相對人係設籍於台北市○○區○○路一段
    一Ｏ九之一號二樓，兩造婚後共同居住在「台北市○○區○○路三段二十四巷三
    之十一號三樓」，抗告人係於八十七年十月十二日將戶籍遷至花蓮上該住址，為
    兩造所自承，顯見兩造同居地點即共同住所係在台北市；認兩造夫妻共同之住所
    地及離婚原因事實發生地，均非在原審法院管轄區域內，而將本件裁定移送於臺
    灣台北地方法院。
三、抗告意旨略以：抗告人現住所及工作均在花蓮，二年幼孩子均由抗告人照顧而在
    花蓮就學，且依法妻應以夫之戶籍為住所，為此提起抗告等語。經查：抗告人係
    於八十七年十月十二日，遷入現戶籍地址即花蓮縣吉安鄉○○村○○路○段七一
    一巷五十號，有戶籍謄本可憑；又抗告人在原審亦稱其係在花蓮工作及照顧小孩
    ，且抗告狀復稱其住所在花蓮，是足認抗告人自八十七年十月十二日起即設定住
    所於前揭戶籍地址。而本件相對人係於九十一年三月二十六日提起本件訴訟，有
    起訴狀上原審法院收文戳日期可按。揆諸首揭說明，本件離婚之訴相對人向原審
    法院即夫之住所地法院提起，自屬合法。原審法院誤以夫妻共同住所地法院始有
    管轄權，而為移轉管轄之裁定，似有誤會。抗告意旨指摘原裁定不當，為有理由
    ，應由本院予以廢棄，另由原法院為適法處理。
據上論結，本件抗告為有理由，依民事訴訟法第四百九十二條第二項，裁定如主文。
中　　　華　　　民　　　國　　九十一　　年　　　六　　　月　　 二十 　　日
                            　　　　審判長法官　吳　鴻　章
　　　　　　　                            法官　黃　永　祥
　　　　　　　                            法官　林　德　盛
右正本係照原本作成。
如不服本裁定，應於收受送達後十日內向本院提出抗告狀，並應繳納抗告費新台幣四
十五元正。
　　　　　　　　　　　　　　　　　　法院書記官　劉　夢　蕾
中　　　華　　　民　　　國　　九十一　　年　　　六　　　月　　 二十 　　日
